【裁判字號】    95,台上,2548
【裁判日期】    951116
【裁判案由】    土地所有權移轉登記
【裁判全文】
最高法院民事判決            九十五年度台上字第二五四八號
上  訴  人  甲○○
訴訟代理人  范光柱律師
被 上訴 人  乙○○
            丙○○
            丁○○
            戊○○
共      同
訴訟代理人  鍾添錦律師
上列當事人間請求土地所有權移轉登記事件，上訴人對於中華民
國九十五年二月十四日台灣高等法院第二審判決（九十四年度上
字第七０六號），提起上訴，本院判決如下：
    主  文
上訴駁回。
第三審訴訟費用由上訴人負擔。
    理  由
本件被上訴人之被繼承人己○○（九十三年十月十八日死亡）起
訴主張：己○○之父辛○○及上訴人之父庚○○（下合稱雙方）
於日治昭和十二年十一月二十三日即民國二十六年十一月二十三
日，就祖產共有之土地訂有分居簿（即分割協議書－下稱系爭分
居簿），嗣雖於三十六年間依我國土地法辦理登記為雙方共有，
應有部分各二分之一，上訴人於八十年五月三十日以買賣為原因
辦理移轉登記、己○○則於八十二年二月二十三日以分割繼承為
原因辦理移轉登記，但兩造對於取得祖產之土地，均承認分居簿
之約定（分割協議），並繼續履行分居簿之內容，即己○○先於
八十四年六月八日將政府徵收新竹縣○○鎮○○○段高橋坑小段
（下稱系爭小段）六五－五、六五－六、六五－九、六五－一０
、六五－一一、六五－一二、六六－二地號等七筆土地之徵收補
償款會算後，自新竹縣關西鎮農會（下稱關西農會）將新台幣（
下同）七十九萬元轉帳至上訴人所指定其妻鍾張瑞蓮之新竹區中
小企業銀行（下稱新竹企銀）關西分行帳戶；復於八十五年五月
三十日移轉系爭小段六五、六五－三、六六地號等三筆土地應有
部分各二分之一予上訴人，但上訴人僅移轉六五－二地號土地應
有部分二分之一予己○○。至於六五－一地號土地，因雙方曾於
六十九年四月十七日與關西農會協議，由該農會從其所有之同地
段六一、六三、六四地號土地割出六一－三、六三－二、六三－
三及六四－五地號等四筆土地，與雙方從同地段六五－一地號所
割出之六五－一六之土地交換使用，上訴人承諾俟關西農會履行
分割交換約定後，將六五－一地號土地過戶予己○○，詎九十二
年六月六日完成分割交換土地後，上訴人竟拒絕辦理移轉登記等
情。爰求為命上訴人將系爭小段六一－三、六三－二、六三－三
、六五－一地號等四筆土地（下稱系爭土地）之所有權應有部分
各二分之一，移轉登記予伊之判決。
上訴人則以：系爭分居簿所載內容，係就祖產之土地房屋如何掌
管耕作所為之約定，並非分割協議。台灣光復後，雙方即依土地
登記規則第七十一條第一項之規定，於三十五年六月十二日共同
提出登記之申請，於同年六月十六日完成登記在案，將分居簿所
載之土地登記為應有部分各二分之一，與分居簿所載之內容相異
，則分居簿之約定已失其效力，自不得援用，而應以依我國法律
辦理之總登記為準。伊不知悉己○○匯款七十九萬一千元予伊妻
之事，又與系爭分居簿之約定無關，不得認為伊承認分居簿係分
割協議。而系爭分居簿第五條及第十一條約定，亦非全以道路上
、下方之土地為分配之標準，庚○○在道路下方亦分到一坵田。
與關西農會訂立之土地交換同意書，皆有辛○○、庚○○之簽名
，足證雙方有各二分之一所有權。系爭分居簿既訂於二十六年十
一月二十三日，請求權已罹於時效而消滅等語，資為抗辯。
原審斟酌全辯論意旨及調查證據之結果，以：依系爭分居簿前言
之記載，及其後各項內容分別載明屬於祖產之各土地、房屋、田
地暨較有價值之動產等，何部分歸於何人取得，何部分仍為公物
（不得私佔），日後各不得異議，其末載明仝立鬮簿人庚○○、
辛○○，在場母鍾徐氏寬妹、親族公親叔父鍾阿發、同立會兄鍾
阿祿，核與本省日據時期家產分析之方式相同，即雙方在其父祖
死亡後，由母主持分產，邀請族親及公親見證，祭告祖靈後，由
應分人拈鬮，以確定應得之份，鬮書內一一載明何人得何物，並
將分鬮文件按房數作成數份，各執一份為憑。而家產分析既在族
親及公親見證下所為，在當事人間具有強大之效力，鬮分後過去
屬於有份人公同共有之財產，向後屬於分得人，日後不得再主張
重分，亦不得干涉或異議他房所得之財產，其性質上應屬共有物
之分割，即由共有人取得分得部分之完整所有權，以消滅共有關
係。況按解釋意思表示，應探求當事人之真意，不得拘泥於所用
之辭句，由系爭分居簿各項所載「某某物產由公親到實地踏定，
歸於某人取得，各不得異議」之文字，顯係有將該物產往後之權
利確定歸屬於該分得人之意思，並非僅係分管耕作而已，應可認
定。系爭分居簿既為雙方在日據時期就祖產所為之「分割協議」
，在當事人間即受該契約效力之拘束，嗣雖於光復後依我國土地
法規定辦理總登記時，登記為庚○○及辛○○各二分之一。惟查
土地法第四十三條規定之登記絕對效力，係為保護因信賴登記取
得土地權利之善意第三人起見，始將登記事項賦予絕對真實之公
信力，但在就契約直接當事人之間（兩造）而言，尚不得因有上
開總登記，即謂分居簿之約定已失其效力。依系爭分居簿第五條
約定：「新竹郡關西庄店子岡田第六五番外三筆之土地，大路面
北至與邱房透至羅家墳墓否毗連及大路下一坵與邱房毗連之土地
田仝到踏定歸于長房天富取得，各不得異議」及第十一條約定：
「新竹郡關西庄店子岡第六五番外三筆之土地水田，即大路橋下
子溪陳家毗連，即大路下除起一坵面踏之額，其外歸于次房阿琳
取得，此議」之內容，確係將六五○○○區○○路上下方，由庚
○○取得大路上方之土地，及大路下一坵與邱房毗連之土地，辛
○○取得大路下方其餘之土地（除前開一坵土地以外之土地）。
又證人即代書朱昌德亦證稱，兩造講好道路上方之土地歸上訴人
取得，下方歸己○○取得，六五－一地號土地在分割前本來應該
要登記給己○○，與關西農會交換完之後，就應該登給己○○等
情，上訴人對於證人朱昌德係代書身分，曾接續幫兩造處理土地
移轉事宜等情，並無爭執，則依證人朱昌德之上開證言內容，亦
足認兩造確有以道路上下方區分各自取得之範圍。依系爭分居簿
第五條、第十一條約定，六五番地確係以道路為界，區分雙方各
自分得土地之範圍，至於道路下方與邱房毗連之一坵土地分歸庚
○○取得，係屬例外，尚不能據以否定前開依道路上下方分割之
原則，而兩造對於「道路下方與邱房毗連之一坵土地」之位置何
在，互有不同之主張，惟上訴人亦不爭執現因土地現狀已有所改
變，無法確定那一坵土地現在何處，按「一坵」土地意指「由田
埂所圍繞之一塊田地」之意，在地勢平坦之地區，一坵土地可能
形狀較方整，面積亦較大，在地勢不平之地區，一坵土地可能形
狀不規則，面積亦甚小，系爭分居簿既約定道路下方除該一坵土
地外，其餘土地均由己○○取得，自應由上訴人就道路下方何部
分土地屬其所有，負舉證之責任，惟因現場地形地貌改變，致無
法確定該一坵土地之位置及面積，其不利益應由上訴人承擔。至
於雙方與關西農會訂立之土地交換使用同意契約書，雖由雙方共
同簽立，惟因提供交換之六五－一地號土地，依土地登記簿謄本
之記載，為雙方共有應有部分各二分之一，故關西農會與雙方共
同締約，交換之土地亦移轉雙方各二分之一，尚無違常理，不能
以此推翻分居簿有關以道路上下方為分割之原則。次查，上訴人
及己○○共有系爭小段六五－五、六五－六、六五－九、六五－
一０、六五－一一、六五－一二、六六－二地號等七筆土地，應
有部分各二分之一，於八十四年間被政府徵收，上訴人及己○○
各自領得徵收補償費一百九十一萬一千元，其中六五－一一、六
五－一二、六六－二地號在道路上方，六五－五、六五－六、六
五－九、六五－一０地號在道路下方，己○○乃將道路上方之六
五－一一、六五－一二、六六－二地號徵收補償費一百三十五萬
一千元，扣除道路下方之六五－五、六五－六、六五－九、六五
－一０地號土地之徵收補償費五十六萬元後，為七十九萬一千元
，並於八十四年六月八日於關西農會將七十九萬元轉帳至上訴人
之妻鍾張瑞蓮之新竹企銀關西分行帳戶等情，為兩造所不爭執，
足認己○○係依分居簿之約定，將分歸上訴人所有之土地徵收補
償款給付予上訴人。該項金額並非小數目，衡情己○○不可能毫
無緣由匯入該帳戶，且該匯款銀行帳號若非上訴人提供，己○○
亦無從匯入，上訴人辯稱對匯款之事一無所悉，顯與常情有違。
又系爭小段六五、六五－二、六五－三、六六地號雖登記為兩造
共有，應有部分各二分之一，但上訴人及己○○於八十五年五月
三十日訂立所有權分割契約，將六五、六五－三、六六地號等三
筆土地全部分歸上訴人，六五－二地號土地全部分歸己○○，亦
為兩造所不爭，並有己○○提出之所有權分割契約書及土地登記
簿謄本在卷可稽，而六五、六五－三、六六地號係位在道路上方
，而六五－二地號係位在道路下方，確與分居簿第五條、第十一
條以道路上下方分配之原則相符，且上開四筆土地分割後，上訴
人分得之面積為一千五百十七平方公尺，己○○分得之面積則僅
有八百十三平方公尺，與兩造之應有部分折算後之面積顯不相當
，亦與一般分割共有物係按共有人土地登記簿所載之應有部分比
例分配之慣例不符，應係本於共有人內部約定所為，認己○○主
張兩造係本於分居簿之約定，履行分割協議，堪信為真實。雙方
依系爭分居簿成立分割協議後，庚○○、辛○○相繼死亡，其契
約上之權利義務應由其繼承人即兩造（上訴人及己○○）所繼承
，故己○○自得本於系爭分居簿第五條、第十一條請求上訴人履
行分割協議。又六五－一地號與關西農會辦理分割交換後，由兩
造取得六一－三、六三－二、六三－三、六四－五地號應有部分
各二分之一，關西農會取得六五－一六地號全部，因六一－三、
六三－二、六三－三地號（六四－五地號業經己○○撤回起訴）
係與關西農會交換而來，為原有六五－一地號之代替物，該三筆
土地與分割後之六五－一地號，均在道路下方，依系爭分居簿前
開約定，應分歸己○○所有，故己○○請求上訴人移轉系爭土地
應有部分各二分之一，自屬正當。兩造既於八十四年、八十五年
間陸續依系爭分居簿之約定，給付徵收補償費及辦理分割登記事
宜，應認均已承認依系爭分居簿成立之分割契約之義務，並依約
履行。縱認八十四年間上訴人收受被上訴人給付之徵收補償費七
十九萬元，係單純之沈默，惟八十五年五月三十日兩造合意辦理
系爭地段六五、六五－二、六五－三、六六地號之分割登記手續
，亦應認為上訴人已為承認契約之意思表示。依民法第一百二十
九條第一項第二款規定，己○○於九十三年二月四日提起本訴，
距八十五年五月三十日，尚未滿十五年，自無請求權罹於時效之
情形。從而，被上訴人本於系爭分居簿之前開約定，請求上訴人
將系爭土地所有權應有部分各二分之一，移轉登記予伊，洵屬有
據，應予准許等詞，為其心證之所由得，並說明上訴人其他主張
及聲明證據為不足取，暨不逐一論述之理由，因而維持第一審所
為上訴人敗訴之判決，駁回其上訴。
按解釋契約屬於事實審法院之職權，當事人不得以其解釋之不當
，為第三審上訴理由（本院三十三年上字第六０二八號判例參照
）。查系爭分居簿第五條、第十一條就祖產相關土地既已約明分
配之範圍，而於台灣光復土地總登記後，兩造復有前述履行該分
居簿約定內容之事實，被上訴人即非不得請求上訴人依約履行。
而兩造嗣後成立調解分割之系爭小段九六地號及同地段店子岡小
段六二、六二－一地號土地，及互相移轉所有權應有部分分割之
同地段店子岡小段六０、六０－三地號土地，係系爭分居簿第四
條、第六條、第十條及第十二條所約定之土地，尚與系爭分居簿
第五條及第十一條約定之土地無涉，自不影響被上訴人依系爭分
居簿上開約定請求上訴人移轉系爭土地應有部分各二分之一之權
利。原審審酌前開各情，因而以上述理由為不利於上訴人之判決
，經核於法洵無違誤。上訴論旨，猶執陳詞，並以原審取捨證據
、認定事實及解釋契約之職權行使，暨其他與判決基礎無涉之理
由，指摘原判決不當，求予廢棄，不能認為有理由。
據上論結，本件上訴為無理由。依民事訴訟法第四百八十一條、
第四百四十九條第一項、第七十八條，判決如主文。
中    華    民    國  九十五  年   十一   月   十六   日
                      最高法院民事第八庭
                          審判長法官  朱  建  男
                                法官  顏  南  全
                                法官  許  澍  林
                                法官  鄭  傑  夫
                                法官  蘇  清  恭
      本件正本證明與原本無異
                                      書  記  官
中    華    民    國  九十五  年   十一   月   三十   日
                                                      Ｅ


司法院資訊處製作；財團法人民間司法改革基金會備份。
